臺灣板橋地方法院民事判決　　　　九十四年度重家訴字第二號
原　　　告　丁○○
訴訟代理人　葉大慧　　律師
被　　　告　庚○○○
被　　　告　丙○○
被　　　告　己○○
被　　　告　甲○○
上四人共同
訴訟代理人　張景豐　　律師
被　　　告　戊○○
上列當事人間請求土地及房屋所有權移轉登記事件，經本院於民
國九十四年九月十四日言詞辯論終結，判決如下：
    主  文
原告之訴駁回。
訴訟費用由原告負擔。
    事  實
一原告方面：
  (一)聲明：
    １被告應就被繼承人吳建煌如附表所示遺產辦理移轉登記所
      有權予原告。
    ２訴訟費用由被告負擔。
  (二)陳述：
    １緣民國七十六年間，被告丙○○侵占家族公司舜瓏企業有
      限公司（現股東為原告之父戊○○及母劉秀玉）款項一千
      餘萬元，經台灣台北地方法院士林分院七十九年度易字第
      一二六五號刑事判決判處有期徒刑壹年陸月，民事部分並
      經同院七十八年度重訴字第六十七號民事判決及台灣高等
      法院七十九年度重上字第二十四號民事判決應給付舜瓏公
      司新台幣一千零九十九萬八千八百二十元，為維護倫理及
      顧及親情，避免丙○○遭遇牢獄之災，乃於民國七十九年
      九月二十一日由舜瓏公司與丙○○達成和解，舜瓏公司放
      棄追訴丙○○刑事責任（和解後經高院諭知緩刑）及民事
      請求，丙○○則將其名下所有台北縣三重市○○街二五五
      巷六七號、六九號二棟房屋及各該基地之所有權（即本案
      系爭之房地）移轉登記予吳建煌 (本應移轉登記予舜瓏公
      司)，之後並以贈與為原因辦理產權移轉登記完峻。
    ２爾後舜瓏公司即由原告父母經營（丙○○全數退股），如
      前所述系爭房地本應移轉登記予舜瓏公司，惟台灣習俗有
      祖父輩逝世後將財產贈與長孫之風俗，故原告祖父（即被
      繼承人吳建煌）生前即向原告叔公（吳建煌之弟）乙○○
      （住台北市○○○路五○五巷四二弄三號二樓）表示要將
      系爭之房地贈與原告，直至九十三年二月十五日於榮民總
      院病房，在原告、原告祖母庚○○○、父戊○○、母劉秀
      玉、妹吳婷葳面前，表示要將系爭房地贈與原告，並親自
      寫下「我吳建煌將我所有座落於三重市○○街二五五巷六
      七號、六九號二棟房屋與土地建號一三三五土地地號三重
      市○○段一○九一號，於我往生後遺留給長孫丁○○，關
      係人等均無異議」字條予原告，並由原告祖母庚○○○、
      父戊○○簽名按指模見證，原告亦欣然接受祖父之贈與。
    ３原告祖父不幸於九十三年二月二十一日逝世，其繼承人有
      庚○○○、戊○○、丙○○、己○○、甲○○，此有繼承
      系統表及戶籍謄本可稽，因渠等業已辦妥繼承登記，爰依
      法請求被告等移轉系爭房地所有權予原告。
    ４對被告答辯之陳述
      1.系爭房地產權登記在原告祖父吳建煌名下，有其特殊性
        ，已如起訴狀所載。祖父生平之心願，即將系爭房地贈
        與移轉予原告名下，至九十三年二月十五日在榮民總院
        病房向原告表示贈與之意思，並立下字據為證，原告亦
        接受祖父之贈與，雙方意思表示已合致，除有祖父吳建
        煌親筆書寫之字據書證可證外，亦可傳訊祖父之弟乙○○及在場之庚○○○、戊○○、劉秀玉、吳婷葳到庭為
        證
      2.卷附吳建煌所立字據並非遺囑，故非遺贈，被告如認該
        字據非吳建煌親自書寫，亦可函請鑑定機關作筆跡鑑定
        。又，將系爭房地贈與原告，係祖父生平最後之心願，
        其完成贈與之意思表示後數日，始安然過逝，按生前贈
        與，並無特留分之規定，自不受限制（院字一五七八號
        ）；被繼承人生前所為之贈與行為，與民法第一千一百
        八十七條所定之遺囑處分財產行為有別，即可不受特留
        分規定之限制（四八年臺上字第三七一號），本件應無
        特留分扣減之問題。
      3.再者，吳建煌之所以將系爭房地贈與原告係有遠因事實
        之存在，詳如前揭起訴意旨所載及所附證物，舜瓏公司
        當時和解之標的即為台北縣三重市○○街二五五巷六七
        號、六九號二棟房屋及各該基地之所有權，吳建煌所立
        字據亦表明「將我所有座落三重市○○街二五五巷六七
        號、六九號二棟房屋與土地‧‧‧遺留給長孫丁○○‧
        ‧‧」顯見本案贈與之標的為三重市○○街二五五巷六
        七號、六九號二棟房屋及土地之產權，至於土地地號及
        建號之漏載，並不影響贈與標的之認定。
  (三)證據：提出繼承系統表影本及戶籍謄本正本各乙份、台灣台
    北地方法院士林分院七十九年度易字第一二六五號刑事判決
    、台灣台北地方法院士林分院七十八年度重訴字第六十七號
    民事判決、台灣高等法院七十九年度重上字第二十四號、和
    解書、贈與所有權移轉契約書、吳建煌親筆書寫之字條、死
    亡證明書、財政部台灣省北區國稅局稅賦額證明書等影本各
    乙份為證。
二被告方面：
  (一)聲明
    １原告之訴駁回。
    ２訴訟費用由原告負擔。
  (二)陳述
    １本件原告雖主張被告等人之被繼承人吳建煌於生前曾向其
      弟乙○○表示要將系爭台北縣三重市○○街二五五巷六七
      號、六九號二筆房地贈與原告，迨九十三年二月十五日，
      吳建煌於榮民總醫院病房內，在原告、原告祖母庚○○○
      、父戊○○、母劉秀玉、妹吳婷葳面前表示要將系爭房地
      贈與原告，並使用戊○○事先準備之紙、筆，親自書寫原
      證六號字條交予原告，並由庚○○○、戊○○簽名及捺指
      印見證，原告因基於其與吳建煌間贈與關係，請求被告等
      人就系爭二筆房地移轉登記所有權予原告云云。惟有關原
      告與吳建煌間有贈與合意乙節，此為被告等人所否認，是
      原告就吳建煌有贈與之意思表示及與原告有贈與之合意，
      自應負舉證之責任。況查：
      (一)原告於起訴狀第一段及第二段首謂吳建煌取得系爭遺產
        之原因及系爭遺產本應移轉登記予舜龍企業有限公司等
        事實，除業為被告等人所否認外，此與原告主張其與吳
        建煌間之贈與關係要無干係，合先陳明。
      (二)證人乙○○於　鈞院九十四年七月二十六日到庭證稱吳
        建煌生前曾向其表示渠有三個孫子，渠都疼愛，有說房
        地要給孩子，又曾說要給孫子等語。按苟乙○○上開供
        述為可信，則給兒子或孫子皆有可能，豈可謂定給孫子
        之原告？又三個孫子既皆係吳建煌生前所疼愛，又何以
        獨厚原告，置其餘二個孫子於不顧？原告主張已難採信
        。又給予房地之方式很多，非僅指贈與，且吳建煌既係
        向乙○○表示而非向原告為意思表示，自難謂吳建煌與
        原告間有贈與之合意。
      (三)被告庚○○○係原告主張吳建煌於榮民總醫院病房表示
        贈與伊系爭二筆房地時在場之人。惟庚○○○於鈞院九
        十四年七月二十六日庭訊業否認贈與之情，並陳明其不
        知原告所謂吳建煌書寫上開字條之紙、筆何來等語。
      (四)原告所提原證六號九十三年二月十五日吳建煌名義字條
        ，該字條上之字跡及吳建煌之簽名筆跡，與原告另外提
        出之原證四號七十九年九月十一日協議書上吳建煌之字
        跡及簽名筆跡，二者以肉眼觀之明顯不同，該字條應非
        吳建煌親自書寫。
      (五)有關字條上庚○○○之簽名及捺指印，姑不論並非在作
        成文書當場為之，而係事後原告始持該紙條要庚○○○
        簽名及捺指印，且被告庚○○○之所以簽名及捺指印，
        係因原告為庚○○○之孫，原告表示將來要替吳建煌還
        債，並每月給予庚○○○扶養費，為表示扶養決心，要
        求庚○○○在字條上簽名及捺指印，因庚○○○係受日
        本教育，不識國字，遂在未究明字條內容之情形下，聽
        信原告之言，依原告之指示在字條上簽名及捺指印，此
        亦經庚○○○供明在卷，自不得執此為吳建煌有贈與意
        思表示及與原告有贈與合意之證明。
      (六)抑有進者，系爭台北縣三重市○○街二五五巷六十七號
        、六十九號二棟房屋（房屋建號分別為一三三六號及一
        三三五號；土地地號則分別為三重市○○段一○九○號
        及一○九一號）此有原告所提土地及建物登記謄本在卷
        可稽。惟依上開字條內容「我吳建煌將我所有座落於三
        重市○○街二五五巷六十七號、六十九號二棟房屋與土
        地、房屋建號一三三五、土地地號三重市○○段一○九
        一號，於我往生後遺留給長孫丁○○，關係人等均無異
        議。」姑不論以吳建煌九十三年二月十五日之身體狀況
        、意識微弱，如何仍能記得房屋之建號及土地之地號，
        且二筆房地之地號及建號均僅相差一號，何以記得建號
        一三三五號及地號一○九一號而不記得建號一三三六號
        及地號一○九○號，均已不無滋疑，凡此足見原告所述
        並非真實。退步言之，即令上開字據確屬真實，惟依字
        據內容「…於我往生後遺留給…」已見本件亦非原告主
        張之贈與關係。又上開字據內既僅載明系爭六十九號房
        地之地號及建號，原告訴請移轉系爭六十七號房地之所
        有權，亦不無失據，本件原告就其主張之贈與關係既無
        法舉證以實其說，原告訴請被告等人就系爭二筆房地移
        轉登記所有權予原告，自無理由。
    ２復按應得特留分之人，如因被繼承人所為之遺贈，致其應
      得之數不足者，得按其不足之數由遺贈財產扣減之。又遺
      囑所定遺贈，除附有停止條件者，自條件成就時發生效力
      外，自遺囑人死亡時發生效力，民法第一二二五條前段、
      第一一九九條、第一二○○條分別定有明文。至死因贈與
      ，除係以契約之方式為之，與遺贈係以遺囑之方式為之者
      有所不同外，就係於贈與人生前所為，但於贈與人死亡時
      發生效力言之，實與遺贈無異。查民法繼承編未對死因贈
      與應否為特留分之扣減設有規定，然觀之民法不以同法第
      四百零六條以下所定之贈與為特留分扣減之對象，考其緣
      由，應為尊重此種生前已發生效力之贈與其受贈人之既得
      權益，及避免法律關係之複雜化；而死因贈與及遺贈，均
      不發生此類問題，準此，死因贈與就遺贈所設特留分扣減
      規定應有類推適用，此有最高法院八十七年台上字第六四
      八號判決可參。再退一步言，縱認原告主張其與吳建煌間
      就系爭二筆房地有贈與關係存在，惟就原告所提證六字條
      上載「…於我往生後遺留給…」以觀，本件係屬死因贈與
      ，原告主張生前贈與委不可採。查吳建煌遺產總計新台幣
      （下同）0000000元，其中系爭二筆房地價額合計
      0000000元，此有原告所提財政部台灣省北區國稅
      局稅賦額證明書影本乙紙在卷可稽。被告庚○○○為吳建
      煌之配偶，被告戊○○、丙○○、己○○、甲○○則為吳
      建煌之子女，依民法第一一四四條及第一二二三條之規定
      ，渠等之應繼分各為五分之一，渠等之特留分均為其應繼
      分二分之一即各為七○四六九六元，茲合計被告庚○○○
      、丙○○、己○○、甲○○等四人之特留分總值共應為0
      000000元，惟將吳建煌遺產總額扣除系爭二筆房地
      價額後僅餘八四六四五九元，足見被告等人之特留分遭受
      嚴重侵害，被告等人自得依法請求扣減，則在扣減前，原
      告請求被告等人就系爭二筆房地移轉登記所有權予原告，
      應不准許。
    ３綜上所述，原告基於其與吳建煌間贈與關係，請求被告等
      人就系爭二筆房地辦理移轉登記所有權予原告，為無理由
      ，應予駁回。
    理  由
一按稱贈與者，謂當事人約定，一方以自己之財產無價給與他方
  ，他方允受之契約，此觀民法第四百零六條規定甚明。既係契
  約，則不僅須贈與人有贈與之意思表示，且亦須受贈人有受贈
  之合意，方得有效成立。此與「遺贈」僅依遺贈人之意思表示
  即可成立之單方行為，迥然有別。
二本件原告起訴主張訴外人即被繼承人吳建煌於生前之民國九十
  三年二月十五日，已將其所有如附表所示之土地及房屋贈與給
  伊，因而訴請為吳建煌繼承人之被告，應將業經渠等辦畢繼承
  登記之如附表土地及房屋移轉所有權登記予原告等情，固據原
  告提出日期為「中華民國九十三年二月十五日」，其上有「吳
  建煌」署名之字條一紙為證，惟姑不論該紙字條是否確為訴外
  人即被繼承人吳建煌親筆所書寫，已經被告丙○○、己○○、
  甲○○等人所質疑，縱認該字條確為訴外人吳建煌所立，然依
  該字條所載「我吳建煌將我所有座落於三重市○○街二五五巷
  六十七號、六十九號二棟房屋與土地、房屋建號一三三五、土
  地地號三重市○○段一○九一號，於我往生後遺留給長孫丁○○，關係人等均無異議。」等語之內容觀，要亦不過該訴外人
  吳建煌個人有意「於其死後」，將其所有前揭不動產（即座落
  於三重市○○街二五五巷六十七號、六十九號二棟房屋與土地
  、房屋建號一三三五、土地地號三重市○○段一○九一號）「
  遺留」給其長孫吳炫（即原告）之單方面意思表示，其所為該
  法律行為之性質，應屬「遺贈」之單方行為。乃本件原告竟主
  張其本於「贈與」之法律關係以為請求，自非有據，允無可採
  ，自應予以駁回。
三結論：原告之訴為無理由，依民事訴訟法第七十八條，判決如
  主文。
中　　華　　民　　國　　94　　年　　9　　月　 　28　　日
                              家事法庭法　官　余來炎
以上正本係照原本作成
如對本判決上訴，須於判決送達後二十日內向本院提出上訴狀。
中　　華　　民　　國　　94　　年　　9　　月　　 30　　日
                                      書記官　蕭詩穎
附   表
編號１
土地座落
  台北縣三重市○○段一０九０地號
面積
  八八　平方公尺
權利範圍
  全部
編號２
土地座落
  台北縣三重市○○段一０九一地號
面積
  八八　平方公尺
權利範圍
  全部
編號１
建物門牌
  台北縣三重市○○里○○街255巷69號 (建號一三三五號)
面積
  一九六‧二０平方公尺
權利範圍
  全部
編號２
建物門牌
  台北縣三重市○○里○○街255巷67號 (建號一三三六號)
面積
  一九六‧二０平方公尺
權利範圍
  全部
